ACORDAO-COMPLETO-2415762

ACÓRDÃO 7641/2020 ATA 23/2020 - PRIMEIRA CÂMARA

VISTOS, relatados e discutidos estes autos que tratam de embargos de declaração opostos por Fernando Antônio de Oliveira Leão, ex-diretor administrativo e financeiro do Conselho Regional de Administração do Ceará (CRA/CE) , em face do Acórdão 5466/2020-TCU-Primeira Câmara;
ACORDAM os Ministros do Tribunal de Contas da União, reunidos em sessão da 1ª Câmara, ante as razões expostas pelo Relator, em:
9.1. conhecer, com fulcro nos arts. 32, inciso II, e 34 da Lei 8.443/1992, dos embargos de declaração opostos por Fernando Antônio de Oliveira Leão, para, no mérito, acolhê-los parcialmente, de forma a retificar o item 9.2 do Acórdão 15693/2018-TCU-Primeira Câmara, passando a constar:
9.2. julgar, com fundamento nos arts. 1º, inciso I, 16, inciso III, alínea "c", 19 e 23, inciso III, da Lei 8.443, de 16 de julho de 1992, irregulares as contas de Fernando Antônio de Oliveira Leão e Reginaldo Silva de Oliveira, condenando-os, solidariamente, ao pagamento das quantias abaixo especificadas, fixando-lhes o prazo de quinze dias, a contar da notificação, para que seja comprovado, perante o tribunal (art. 214, inciso III, alínea "a", do Regimento Interno) , o recolhimento da dívida aos cofres do Conselho Regional de Administração no Estado do Ceará, atualizada monetariamente e acrescida dos juros de mora calculados a partir das datas de ocorrência indicadas até a data do efetivo recolhimento, na forma prevista na legislação em vigor;
                      TRIBUNAL DE CONTAS DA UNIÃO	TC Processo 002.078/2018-0
	Data
	Valor - R$

	02/01/2008
	1.331,00

	02/01/2008
	944,00

	07/01/2008
	214,50

	07/01/2008
	194,58

	09/01/2008
	4.347,72

	09/01/2008
	296,00

	09/01/2008
	1.520,00

	09/01/2008
	1.520,00

	09/01/2008
	1.520,00

	10/01/2008
	56,20

	11/01/2008
	536,90

	15/01/2008
	1.520,00

	18/01/2008
	234,39

	22/01/2008
	1.520,00

	22/01/2008
	1.520,00

	25/01/2008
	1.520,00

	25/01/2008
	1.080,00

	25/01/2008
	1.080,00

	29/01/2008
	150,00

	29/01/2008
	1.520,00

	29/01/2008
	640,00

	30/01/2008
	400,00

	31/01/2008
	33,25

	01/02/2008
	655,80

	07/02/2008
	1.626,48

	07/02/2008
	1.520,00

	07/02/2008
	440,00

	10/02/2008
	150,00

	13/02/2008
	797,24

	13/02/2008
	53,00

	13/02/2008
	1.520,00

	13/02/2008
	1.080,00

	13/02/2008
	1.080,00

	19/02/2008
	466,08

	19/02/2008
	1.520,00

	19/02/2008
	1.520,00

	25/02/2008
	1.520,00

	25/02/2008
	1.520,00

	26/02/2008
	1.228,25

	28/02/2008
	797,24

	29/02/2008
	1.520,00

	29/02/2008
	54,43

	29/02/2008
	137,20

	03/03/2008
	1.520,00

	03/03/2008
	1.520,00

	03/03/2008
	1.520,00

	10/03/2008
	57,40

	12/03/2008
	4.464,56

	12/03/2008
	1.520,00

	25/03/2008
	1.520,00

	25/03/2008
	1.080,00

	25/03/2008
	1.080,00

	26/03/2008
	1.577,86

	26/03/2008
	1.520,00

	27/03/2008
	313,04

	27/03/2008
	640,00

	31/03/2008
	69,69

	10/04/2008
	53,00

	11/04/2008
	1.038,24

	11/04/2008
	1.520,00

	14/04/2008
	110,00

	17/04/2008
	313,04

	23/04/2008
	1.520,00

	25/04/2008
	818,24

	29/04/2008
	1.520,00

	29/04/2008
	1.080,00

	29/04/2008
	1.080,00

	06/05/2008
	1.080,00

	09/05/2008
	838,24

	09/05/2008
	640,00

	09/05/2008
	1.520,00

	12/05/2008
	194,16

	13/05/2008
	0,58

	14/05/2008
	1.520,00

	14/05/2008
	1.520,00

	21/05/2008
	1.520,00

	26/05/2008
	797,35

	27/05/2008
	1.138,14

	27/05/2008
	1.080,00

	27/05/2008
	1.080,00

	27/05/2008
	1.520,00

	29/05/2008
	640,00

	29/05/2008
	640,00

	31/05/2008
	84,42

	04/06/2008
	1.520,00

	04/06/2008
	640,00

	10/06/2008
	1.520,00

	11/06/2008
	1.552,16

	11/06/2008
	486,24

	11/06/2008
	715,94

	11/06/2008
	420,00

	17/06/2008
	1.520,00

	26/06/2008
	1.520,00

	30/06/2008
	35,17

	01/07/2018
	1.520,00

	08/07/2008
	440,00

	08/07/2008
	1.080,00

	08/07/2008
	1.520,00

	15/07/2008
	11,26

	16/07/2008
	440,00

	16/07/2008
	1.520,00

	24/07/2008
	1.520,00

	30/07/2008
	1.520,00

	31/07/2008
	22,20

	31/07/2008
	77,39

	06/08/2008
	1.520,00

	07/08/2008
	1.238,24

	07/08/2008
	1.520,00

	13/08/2008
	1.520,00

	13/08/2008
	640,00

	31/08/2008
	63,80

	02/09/2008
	2.038,24

	02/09/2008
	1.520,00

	17/09/2008
	440,00

	17/09/2008
	1.520,00

	17/09/2008
	24,53

	19/09/2008
	11,00

	22/09/2008
	377,20

	25/09/2008
	1.520,00

	30/09/2008
	82,75

	01/10/2008
	1.520,00

	07/10/2008
	1.038,24

	07/10/2008
	1.520,00

	09/10/2008
	640,00

	10/10/2008
	53,00

	13/10/2008
	1.080,00

	14/10/2008
	640,00

	21/10/2008
	1.338,24

	07/11/2008
	1.338,24

	07/11/2008
	1.520,00

	19/11/2008
	1.600,00

	26/11/2008
	240,00

	26/11/2008
	314,16

	27/11/2008
	1.038,24

	27/11/2008
	1.520,00

	30/11/2008
	222,49

	03/12/2008
	1.520,00

	11/12/2008
	640,00

	17/12/2008
	1.126,24

	19/12/2008
	840,00

	26/12/2008
	2.038,24

	26/12/2008
	2.038,24

	26/12/2008
	415,00

	26/12/2008
	1.760,00

	26/12/2008
	1.760,00

	29/12/2008
	1.760,00

	30/12/2008
	1.080,00

	30/12/2008
	1.080,00

	31/12/2008
	116,22

9.2. notificar o recorrente da presente decisão.

Embargos de declaração opostos em face do Acórdão 5.466/2020-TCU-1ª Câmara.

Primeira Câmara

Conselho Regional de Administração do Ceará.

3. Recorrente: Fernando Antônio de Oliveira Leão (XXX.826.503-XX).

13.1. Ministros presentes: Walton Alencar Rodrigues (Presidente), Benjamin Zymler, Bruno Dantas e Vital do Rêgo (Relator).
13.2. Ministros-Substitutos presentes: Augusto Sherman Cavalcanti, André Luís de Carvalho e Weder de Oliveira.

ACORDAO-COMPLETO-2549671

Acórdão 2038/2022 - Plenário

Fernando Antônio de Oliveira Leão

VITAL DO RÊGO

Ministro Vital do Rêgo.

Cuida-se de embargos de declaração opostos por Fernando Antônio de Oliveira Leão, ex-diretor administrativo e financeiro do Conselho Regional de Administração do Ceará (CRA/CE) , em face do Acórdão 5466/2020-TCU-Primeira Câmara, que conheceu do recurso de reconsideração interposto pelo ora embargante para, no mérito, rejeitá-lo.
O embargante alega existir omissão, contradição e obscuridade no Acórdão 5466/2020-TCU-Primeira Câmara, em vista dos seguintes aspectos (peça 74) :
I. BREVE SINOPSE FÁTICA 
1.0. Trata-se de Tomada de Contas Especial instaurada para apuração de supostas irregularidades ocorridas no Conselho Regional de Administração no Estado do Ceará - CRA/CE, relativamente ao exercício de 2008, tendo sido o Sr. Fernando Antônio de Oliveira Leão (CPF XXX.826.503-XX) e o Sr. Reginaldo Silva de Oliveira (CPF XXX.250.253-XX) , ocupantes, respectivamente, dos cargos de diretor administrativo e financeiro e de presidente do referido CRA/CE à época dos fatos, assim, apontados como responsáveis solidários para responder à aludida TCE. 
2.0. Em suma, foram atribuídas ao Sr. Fernando Antônio de Oliveira Leão as seguintes imputações:
 (...) 
3.0. Após a apresentação da respectiva defesa (peça 23) , a Unidade Técnica, emitiu parecer (peça 24) deixando de acolher as alegações do responsável e propondo a irregularidade de suas contas, com a imposição de débito e multa, o que fora anuído pelo titular da Secex/CE (peça 26) , pelo parquet ministerial de contas (peça 27) e pela douta Relatora do feito. 
4.0. Por conseguinte, os doutos ministros da 1ª Câmara acompanharam o voto da relatora e proferiram o Acórdão nº 15693/2018, nos seguintes termos:
 (...) 
5.0. Empós, por meio da instrução (peça 31) datada de 12.12.2018, e ratificado pelo Parecer Ministerial à peça 32, fora identificado erro material no subitem 9.2 devido à ausência de termo de indicação da solidariedade do débito. A correspondente retificação fora reconhecida por meio do Acórdão 1828/2019-TCU-Primeira Câmara, por meio do qual passou a constar com a seguinte redação:
 (...) 
6.0. Em face do Acórdão nº 15693/2018-TCU-1ªC, o Sr. Fernando Antônio de Oliveira Leão interpôs RECURSO DE RECONSIDERAÇÃO  (peça 46) com vistas a afastar a pecha de irregularidade que lhe fora imputado e o arbitramento da multa que lhe fora imposto. 
7.0. À peça 58, fora elaborada instrução pela Unidade Técnica propondo o conhecimento dos recursos, porém no mérito apresentou ressalvas, conforme se verifica da leitura do seguinte excerto:
 (...) 
8.0. Do citado exame de mérito realizado pela Unidade Técnica, resultou na conclusão a seguir transcrita bem como na seguinte proposta de encaminhamento:
 (...) 
9.0. O Parquet de Contas, por sua vez, emitiu Parecer (peça 60) , por meio do qual realizou as seguintes considerações:
 (...) 
10. Dessa maneira, o MP de Contas, em concordância com a análise feita pela Unidade Técnica (peça 58) , propôs, por fim, o conhecimento do recurso apresentado, mas negou-lhe provimento no mérito, mantendo, assim, o Acórdão 15693/2018-TCU-Primeira Câmara em seus exatos termos, encontrando-se os autos conclusos para julgamento. 
11. Empós o Relator dos autos, por meio do Acórdão 5466/2020-TCU-Primeira Câmara, concedeu provimento parcial ao Recurso de Reconsideração interposto pelo ora embargante à peça 46, nos seguintes termos:
 (...) 
12. Ocorre que, data máxima vênia, na fundamentação do Voto e do Relatório que embasaram a decisão ora embargada, restaram consignadas OBSCURIDADES, CONTRADIÇÕES E OMISSÕES, consoante será demonstrado mais adiante, tornando-se necessária, a interposição da presente medida. 
II) DO CABIMENTO DOS PRESENTES EMBARGOS DECLARATÓRIOS. INTELIGÊNCIA DO ART. 287, DO REGIMENTO INTERNO DO TCU C/C ART. 34, §2º DA LEI Nº 8.443/92. DO EFEITO SUSPENSIVO IMEDIATO. 
13. Antes de adentrar ao mérito dos presentes embargos, resta imperioso determinar o seu cabimento, em face das omissões existentes no Acórdão nº 5.466/2020, proferido pela 1ª Câmara do TCU. 
14. O Regimento Interno do Tribunal de Contas da União, em seu art. 287, traz a cristalina possibilidade de interposição de embargos de declaração EM FACE DE QUALQUER ACÓRDÃO DO TRIBUNAL, QUE ESTEJA PERMEADO DE OBSCURIDADE, OMISSÃO OU CONTRADIÇÃO. Veja-se: 
 (...) 
15. Trilhando o mesmo caminho, o art. 34, da Lei nº 8.443/92 (Lei Orgânica do TCU) , explicita que:
 (...) 
16. Portanto, da perfunctória análise dos dispositivos acima transcritos, infere-se, cristalinamente, que basta se tratar de acórdão do TCU, seja ele qual for, eivado de obscuridade, omissão ou contradição, para restar inteiramente cabível a interposição de embargos declaratórios. 
17. Mister salientar, ainda, o efeito suspensivo imediato e automático presente no recurso, ora interposto, afastando, pois, qualquer necessidade de deferimento por meio de despacho, haja vista que a simples interposição dos embargos impede o cumprimento de qualquer decisão, além de suspender o prazo para interposição de outros recursos. 
18. Tal assertiva encontra pleno respaldo na Legislação Pátria norteadora dos atos deste Colendo Tribunal de Contas, mais especificamente no art. 287, §3º, do Regimento Interno do TCU e no art. 34, §2º, da Lei nº 8.443/92 (Lei Orgânica do TCU) , in verbis:
 (...) 
19. Diante de tudo ora exposto, faz-se mister o conhecimento e posterior provimento do presente recurso, uma vez que este resta plenamente cabível, nos termos das normas positivas acima. 
III) DA TEMPESTIVIDADE. 
20. Cumpre salientar que é tempestiva a presente medida, tendo em vista que a notificação da decisão, ora embargada, ocorreu em 29.05.2020  (sexta-feira) , iniciando-se, desta forma, o prazo de 10 (dez) dias previsto no art. 287, do RITCU, no primeiro dia útil subsequente, qual seja, 01.06.2020  (segunda-feira) , findando-se em 10.06.2020  (quarta-feira) , restando, portanto, comprovada a tempestividade dos presentes embargos.
IV) DAS OBSCURIDADES, CONTRADIÇÕES E OMISSÕES EXISTENTES NO DECISUM EMBARGADO. NECESSIDADE DE SANEAMENTO PELA PRESENTE VIA. 
21. Demonstrado o cabimento dos presentes embargos, passamos a esclarecer as situações que o caracterizaram, de modo a demonstrar a imperiosa necessidade da sua PROCEDÊNCIA. 
22. Isso porque, Douto Relator, inobstante o tamanho zelo imprimido no julgado, ora embargado, restaram algumas questões sem o devido esclarecimento necessário. 
23. Verifica-se que o voto proferido por Vossa Excelência, que foi seguido pelo colegiado da 1ª Câmara do TCU, baseou-se na última instrução (peça 58) exarado pela Unidade Técnica e no último parecer (peça 60) emitido pelo Parquet de Contas, sem, contudo, ter apreciado todas as razões expostas pela embargante em suas ALEGAÇÕES DE DEFESA em recurso à peça 49, restando OBSCURO, CONTRADITÓRIO OU OMISSO em diversos pontos. Senão vejamos: 
a) DAS OBSCURIDADES E CONTRADIÇÕES. 
 DA OCORRÊNCIA DE PRESCRIÇÃO QUINQUENAL DA PRETENSÃO DE RESSARCIMENTO AO ERÁRIO. DANO NÃO INTENCIONAL (CULPOSO) . ENTENDIMENTO CONSOLIDADO DO SUPREMO TRIBUNAL FEDERAL EM SEDE DO RECURSO EXTRAORDINÁRIO Nº 636886, COM RECONHECIDA REPERCUSSÃO GERAL (TEMA Nº 899) . 
24. Data máxima vênia, nas razões de decidir do acórdão ora embargado existem obscuridades acerca da aplicação da prescrição aos débitos dos responsáveis indicados no presente processo de Tomada de Contas Especial. Explica-se.
25. A despeito da arguição de prescrição quinquenal em favor do Recorrente, no Relatório que embasou o Voto do Acórdão em referência, esta não fora devidamente considerada por esta Colenda Corte de Contas. 
26. Inicialmente, o Douto Relator não justificou a improcedência desse pedido, deixando obscura suas razões de decidir, limitando-se apenas a informar que os argumentos levantados pelo recorrente não se sustentavam, conforme se verifica da leitura do seguinte trecho extraído do Relatório à peça 62, fl. 3, in verbis:
 (...) 
27. Não obstante, hodiernamente deve ser levado em consideração o entendimento do Supremo Tribunal Federal acerca da aplicação de prescrição quinquenal a processos administrativos, inclusive do TCU, senão vejamos: 
28. Em decisão proferida em 14/02/19 no Mandado de Segurança nº 35971 TP/DF, o Ministro Relator Marco Aurélio, ratificou seu entendimento acerca da aplicação de prescrição quinquenal aos processos do TCU que versem sobre ressarcimento ao erário, demonstrando sua consonância com a Lei nº 9.873/1999, nos seguintes termos:
 (...) 
29. Diante da sinalização apontada pelo STF, o Eminente Ministro Weder de Oliveira, do Colendo TCU determinou a realização do ESTUDO TÉCNICO 3/2015-GAB/MINS WDO, para fins de análise da matéria. 
30. Em resumo, o estudo denso e extremamente técnico, buscou aprofundar o assunto, desmembrando a aplicação analógica para diversas situações, procurando a aproximação com a legislação que melhor se assemelhasse a cada caso, diferenciando, para tanto, sujeito passivo e natureza das multas preconizadas nos arts. 57 e 58, da lei 8.443/92. 
31. No que se refere à natureza das multas aplicadas, o citado estudo traz a argumentação de que o art. 58, da lei 8.443/92 abriga uma punição não decorrente de uma situação de dano ao erário, assemelhando-se a uma penalidade aplicada a um servidor público, motivo pelo qual traria para si a aplicação do art. 142, da lei 8.112/90. Veja-se:
 (...) 
32. Já no que pertine à multa prevista no art. 57, da lei 8.443/92, por retratar hipótese de incidência de dano ao erário, uma vez que toma como base o valor do prejuízo causado, a aplicação mais correta da analogia teria que levar em consideração o sujeito punido: 1 - Prefeitos ou detentores de cargos em comissão, englobando também todos aqueles agentes políticos que não estão exercendo função em decorrência de concurso realizado (aplicável à lei 8.429/92 - lei de improbidade administrativa) ; 2 - Servidores públicos (aplicável a lei 8.112/90) ; 3 - Pessoa jurídica não governamental e seus dirigentes (aplicável o inciso II do art. 23 da lei 8.429/92, que remete à lei 8.112/90) . Veja-se:
 (...) 
33. Da simples análise do ESTUDO TÉCNICO 3/2015-GAB/MINS WDO, verifica-se que todas as hipóteses indicadas pelo gabinete do Eminente Ministro Weder de Oliveira chegaram à conclusão de que a prescrição é quinquenal, ainda que com algumas peculiaridades que diferenciam o início da contagem e suas interrupções. 
34. Nessa esteira de pensamento, verifica-se que tanto os julgados da Suprema Corte quanto o estudo feito pelo Min. Weder de Oliveira apontam, para o reconhecimento da prescrição quinquenal para as demandas do TCU, confirmando a aplicabilidade da Lei 9.873/99 ao caso em comento, in verbis:
 (...) 
35. Ademais, convém destacar que o entendendo da Serur (peça 58) , com as devidas vênias, NÃO MERECE DE FORMA ALGUMA PROSPERAR devido ao recentíssimo decisum do SUPREMO TRIBUNAL FEDERAL em sede de julgamento do RECURSO EXTRAORDINÁRIO (RE) 636886, COM REPERCUSSÃO GERAL RECONHECIDA (TEMA Nº 899) . 
36. Em suma, o referido julgado versou sobre a execução de título executivo extrajudicial resultante de decisão do TCU, em que a União cobrou o ressarcimento aos cofres públicos dos valores recebidos pela Sra. Vanda Maria Menezes Barbosa, ex-presidente da Associação Cultural Zumbi, em Alagoas, por esta ter deixado de prestar contas de recursos recebidos do Ministério da Cultura para aplicação no projeto Educar Quilombo. 
37. Assim dispôs o Relator do processo, o Ministro Alexandre de Moraes, no voto condutor do decisum:
 (...) 
38. No julgamento do referido RE, o Pleno do STF, por unanimidade, apreciando o tema 899 da repercussão geral, negou provimento ao recurso extraordinário, mantendo-se a extinção do processo pelo reconhecimento da prescrição, nos termos do voto do Relator. Dessa maneira, foi fixada a seguinte tese: "É PRESCRITÍVEL A PRETENSÃO DE RESSARCIMENTO AO ERÁRIO FUNDADA EM DECISÃO DE TRIBUNAL DE CONTAS".
39. Desse decisum, verifica-se que foi pacificado na jurisprudência brasileira o entendimento, já há muito disseminado pelo doutrinador Ulisses Jacoby Fernandes, o qual afirma que a pretensão de ressarcimento da Administração decorrente de prejuízo causado por ato ilícito só é imprescritível nos casos de dano intencional. Assim, no caso de dano causado por ato culposo em sentido estrito, tal como o observado no caso em tela, seria aplicada a regra geral civilística de prescrição, qual seja, a PRESCRIÇÃO QUINQUENAL.
40. Nesse sentido, argui-se a clara e evidente ocorrência da prescrição quinquenal no caso em tela, haja vista que transcorrera mais de 5 (cinco) anos entre a data da ocorrência do primeiro débito, realizado em 02/01/2008 e a entrega do ofício de citação enviado por esta Corte de Contas ao Sr. Fernando Leão, recebido pelo mesmo em 06/07/2018 - como bem explicita o AR à peça 21- o qual apontou possíveis irregularidades cometidas pelo recorrente nos autos da presente TCE, imputando-lhe débito no valor total original de R$ 167.305,01.
41. Diante do exposto, verifica-se que todo o argumento levantado pela Serur à peça 58 baseado no entendimento do Guardião Constitucional (STF) acerca da imprescritibilidade da pretensão de ressarcimento ao erário, não mais subsiste como argumento válido, visto que o recente entendimento da Suprema Corte tem repercussão geral, alcançando, inclusive a ora decisão embargada, dado seu efeito multiplicador, sendo necessário, de pronto, sua retificação para atendimento e proteção do interesse público decorrente e à segurança jurídica, sem as quais não podem subsistir o direito pretendido pela embargante.
42. Desta feita, ante a todo o esposado alhures, portanto, não restam dúvidas de que o débito imputado ao Sr. Fernando Antônio de Oliveira Leão fora alcançado pelo instituto da prescritibilidade, devendo, portanto, ser arquivado o presente processo em relação à recorrente, o que desde já se requer.
 AD CAUTELAM. DA OCORRÊNCIA DE PRESCRIÇÃO DECENAL NO CASO EM TELA. INTELIGÊNCIA DO ARTIGO 6º, II, DA IN/TCU Nº 71. 
43. Ad argumentandum tantum, caso superado o petitório supra, o que se cogita apenas por excesso de preciosismo, vem-se arguir a decretação de prescrição decenal ao caso em tela, haja vista que transcorrera mais de 10 anos entre a data de ocorrência do provável dano, realizados entre os dia 02/01/2008 e 04/07/2008, e a entrega do ofício de citação nº 1244/2018-TCU-Secex/CE, enviado por esta Colenda Corte de Contas ao Sr. Fernando Antônio de Oliveira Leão, ora defendente, tendo este recebido o citado Ofício no dia 06/07/2018  (AR acostado à peça 21) , o qual apontou as possíveis irregularidades cometidas pelo defendente nos autos da presente TCE. 
44. Tal fato fundamenta-se no artigo 6º, inciso II, da Instrução Normativa nº 71/2012 - TCU, que assim preconiza:
 (...) 
45. Nesse sentido, registre-se as datas alcançadas pela prescrição decenal, bem como a data do Ofício e de seu recebimento pelo responsável, conforme análise das imagens a seguir demonstradas:
 (...) 
Data constante no Ofício de Citação na presente TCE - Peça 17
 (...) 
Data de recebimento do Ofício conforme registro no Aviso de Recebimento - Peça 21, dos autos:
 (...) 
46. Acerca da imagem do Aviso de Recebimento verifica-se que o Sr. Fernando Leão fora cientificado acerca do teor do Oficio em questão na data do dia 06 de JULHO de 2018, o que, segundo o já citado artigo 6º, inciso II, da Instrução Normativa nº 71/2012 - TCU é a data a partir do qual interrompeu-se a contagem do prazo prescricional do caso em tela. 
47. Convém destacar, ainda, que a data de recebimento do primeiro ofício de citação (Ofício nº  1244/2018-TCU-Secex/CE) fora registrada equivocadamente pelo agente dos Correios na data do dia 06 de junho de 2018, talvez por um lapso ao regular a data no carimbo de registro de recebimento. Não obstante, o recebimento pelo recebimento em tal dia seria inquestionavelmente impossível, visto que o ofício do TCU é datado do dia 21/06/2018 e sua expedição ocorreu em 25/06/2018, conforme se verifica no destaque em amarelo na imagem a seguir que mostra o anverso do referido AR:
Data de postagem do Ofício conforme registro no Aviso de Recebimento - Peça 21, dos autos:
 (...) 
48. Saliente-se, então, que somente após receber o ofício citatório alhures é que o manifestante tomou conhecimento das informações específicas alvitradas nesta TCE, tendo sido, portanto, fulminado pelo advento da prescrição as possíveis penalidades advindas no poder sancionatório do TCU acerca de eventuais irregularidades ocorridas em tempos tão longínquos. 
49. Considerando-se para fins de contagem de prazo prescricional, a data de ciência (06.07.2018) do teor do Ofício inicial pelo responsável, verifica-se que os débitos anteriores ao dia 06 de julho de 2018 foram todos alcançados pela prescrição decenal, sendo necessária a desconsideração de sua cobrança pela Corte de Contas, visto que pela inércia de cobrança dentro do prazo de 10 anos, decaiu o direito de cobrança dos referidos débitos. 
50. Nesse sentido, convém destacar, ainda, o seguinte trecho do item 12, do Acórdão ora embargado:
 (...) 
51. Pelo trecho acima, verifica-se, data máxima vênia, a clara contradição entre as informações alegadas pelo Relator e a decisão ao fim tomada por este, pois é reconhece-se que os débitos anteriores a julho de 2008 foram alcançados pela prescrição decenal ao tempo da citação do embargante para apresentação de alegações de defesa, mas a cobrança de seu ressarcimento (via imputação de débito) e, ainda, atualizada com juros e correção monetária ao tempo corrente, permaneceram no corpo decisório do Acórdão ora embargado. 
52. Ora, v. Excelência, a mera informação por parte do Relator de consideração do lapso temporal para dosimetria da multa aplicada, não configura justa medida decisória, se permanece a indevida cobrança de débito claramente alcançado pela prescrição. Nesse contexto, da Lei convém esclarecer, que a aplicação da multa prevista no art. 57, da Lei nº 8.443/1992 é instituto diferente da imputação de débito, sendo esta causa e aquela hipótese de consequência, conforme os ditames do Art. 19, da Lei Orgânica do TCU, a saber:
 (...) 
53. Há de se considerar, ainda, que a citação do Sr. Fernando Leão feita 10 anos depois da prática do primeiro ato reputado como ilícito (02/01/2008) , além de subjugar o princípio da segurança jurídica, ofende o princípio da ampla defesa, pois, inegavelmente, seu direito de defesa restará limitado, devido à maior dificuldade de produção de prova documental, o que longe é a mais valorada no processo do TCU para fins de provas das alegativas, fazendo com que os ônus da inércia dos agentes da Administração, tais como juros de mora e correção monetária - encargos financeiros cuja incidência ocorre pro rata tempore no período da inércia estatal - sejam suportados exclusivamente pelo acusado.
54. Dessa maneira, se faz necessária a exclusão da cobrança de todo o débito alcançado pela prescrição, não apenas a mera consideração do Relator para fins de dosimetria da multa aplicada, o que, per si, já configura o reconhecimento da prescrição decenal do débito, demonstrando, assim, que a própria cobrança do débito por imputação pelo TCU configura, na pior das hipóteses, cobrança ilegítima, que pode levar trazer sérios prejuízos de ordem financeira ao ora embargante, que teria de suportar a cobrança de valores que, legalmente, já prescreveram. 
55. Por todo o exposto, portanto, não restam dúvidas de que o débito imputado ao ora defendente por meio do Ofício nº 1244/2018-TCU-Secex/CE fora alcançado pelo instituto da prescritibilidade decenal, devendo ser arquivado o presente processo administrativo em relação ao Sr. Fernando Antônio de Oliveira Leão, o que desde já se requer.
b) DAS OMISSÕES. 
¿ DO ERRO MATERIAL NO SUBITEM 9.2 DO Acórdão 5466/2018-TCU-Primeira Câmara. AUSÊNCIA DE TERMO CARCATERIZADOR DA SOLIDARIEDADE DO DÉBITO. NECESSIDADE DE RETIFICAÇÃO DO DECISUM. 
56. Inicialmente, convém destacar o disposto no item 9.2 do Acórdão 5466/2020-TCU-Primeira Câmara:
 (...) 
57. De acordo com o trecho acima, verifica-se contradição entre as informações contidas no Relatório e no Voto do Acórdão embargado, que em todo o seu teor demonstraram a solidariedade de responsabilidade entre o Sr. Fernando Antônio de Oliveira Leão e o Sr. Reginaldo Silva de Oliveira. Todavia, tal como ocorreu no Acórdão 15693/2018-TCU-Primeira Câmara, verifica-se a ausência da constatação da solidariedade da responsabilidade entre as partes.
58. Dessa maneira, para fins de correção do erro material acima demonstrado, requer, desde já, sua devida retificação, para que haja a inserção de termo que caracterize os responsáveis como solidários no parágrafo referente ao item 9.2, do referido decisum. 
¿ DO CERCEAMENTO DE DEFESA. DESCONSIDERAÇÃO AO LAPSO TEMPORAL DE MAIS DE 10 ANOS QUE IMPEDIRAM A REUNIÃO DE DOCUMENTAÇÃO COMPROBATÓRIA. NECESSIDADE DE DOSIMETRIA DA SANÇÃO IMPOSTA, CONFORME OS PRINCÍPIOS DA RAZOABILIDADE E PROPORCIONALIDADE E DA SEGURANÇA JURÍDICA. 
59. Além das obscuridades e contradições anteriores, houve ainda OMISSÃO em relação à necessidade de aprovação, ou aprovação com ressalvas, das contas da embargante por obediência ao princípio da razoabilidade, proporcionalidade e da segurança jurídica, em consideração ao lapso temporal entre a ocorrência do suposto dano até a ciência do responsável para apresentação de alegações de defesa junto à Corte de Contas. 
60. Se se desconsiderado por esta d. Corte de Contas, a clara ocorrência da prescrição do processo em epígrafe, em virtude do princípio da razoabilidade, não há como se considerar inquestionável e verdadeira a seguinte hipótese levantada pela Unidade Técnica (peça 58) , que também fora mencionada no Acórdão embargado:
61. Ora Excelência, resta absurda e dessarroada conceber a ideia acima exposta, pois não há como se esperar que o recorrente tivesse a pré-ciência de resguardar consigo toda a documentação pertinente ao seu tempo (2008) no cargo de Diretor no CRA, pois não tinha como saber que o TCU viesse a lhe notificar mais de 10 anos depois para que apresentasse provas do referido período como respaldo de alegações de defesa.
62. Além disso, desconsiderar as dificuldades para reunião de provas alegadas pelo embargante, de igual modo, demonstra-se ofensa aos princípios da razoabilidade e proporcionalidade, os quais deveriam se pautar as decisões desta n. Corte de Contas. 
63. Ademais, há de se recordar que durante os anos de 2008 e 2009 os Conselhos de Fiscalização do Exercício Profissional, o qual faz parte o CRA, não estavam obrigados a prestar contas ao TCU conforme informação constante à peça 12 (item 6) , e, por isso, mais uma vez, é desarrazoado sequer cogitar a hipótese de que o Sr. Fernando deveria adotar medidas preventivas de reunião e guarda de provas documentais acerca de sua gestão conforme às exigências do TCU, visto que este não tinha competência para fiscalizar as contas do embargante à época. 
64. Tal fato, ainda, nos faz questionar, inclusive a legitimidade e competência do presente julgamento das contas do ora embargante referente ao exercício de 2008, visto segundo somente após a edição da Instrução Normativa nº 72/2013 é que o TCU passou a fiscalizar as prestações de contas dos referidos conselhos. 
65. Não sendo só, há de se ressaltar que no ordenamento jurídico brasileiro via de regra, a lei é feita para valer para o futuro, ou seja, a norma não poderá retroagir (princípio da irretroatividade) , com vistas a assegurar a segurança e a certeza jurídica. Tal princípio está contido no art. 5º, inciso XXXVI, da Carta Magna de 1988 a qual diz: "A lei não prejudicará o direito adquirido, o ato jurídico perfeito e a coisa julgada", e, ainda, no art. 6º, da Lei de Introdução às Normas do Direito Brasileiro (LINDB) que diz o seguinte: "A lei em vigor terá efeito imediato e geral, respeitando o ato jurídico perfeito, o direito adquirido e a coisa julgada". 
66. Nesse sentido, verifica-se, que ao tempo da ocorrência das supostas irregularidades apontadas na presente TCE o CRA não prestava contas de sua gestão ao TCU e, portanto, não devia obediência às normas e sanções por este Tribunal. Todavia, o que se observa, porém, é que no caso em apreço a norma sancionadora desta Corte de Contas retroagiu para punir a conduta e atos do responsável que à época sequer estava sujeito à sua competência e fiscalização, claramente em afronta aos ditames do art. 5º, XXXVI e XL, da CF/88. 
67. Ora, v. Excelência não se pode admitir a perpetuação de tal injustiça para com o ora embargante, sendo necessário o devido arquivamento dos presentes autos, o que desde já se requer, para fazer cessar tal violação à norma constitucional e ao direito adquirido do recorrente. 
68. Não sendo concedido tal pedido, todavia, convém destacar, ainda, que ao contrário do que fora descrito na instrução à peça 58 e no Parecer à peça 60, em nenhum momento o ora embargante se absteve de apresentar justificativas e suas razões a todos os questionamentos levantados por este e. Tribunal, mas sempre demonstrou boa-fé e disposição ao esclarecimento de todos os pontos controversos a ele imputados. 
69. Desse modo, verifica-se que as informações contidas nas peças 58 e 60 apenas corroboram com a hipótese de que a Unidade Técnica não considerou devidamente, caso a caso, as argumentações apresentados pelo recorrente e os documentos já constantes nos autos, limitando-se a apenas ratificar seu posicionamento apostos em seus exames técnicos anteriores (peças 12 e 28) 
70. Tal conduta além de inaceitável é injusta, pois fere de morte o direito constitucional à ampla defesa e ao contraditório, calando a voz do embargante perante o TCU, deixando-o a mercê de um julgamento parcial e sujeitando-o a uma sanção por irregularidades que outro responsável cometeu. 
71. Nessa feita, verifica-se claro que, inobstante o embargante tenha apresentado Recurso acerca dos aludidos fatos, considerando somente aquilo de que tinha eventual conhecimento, seus esclarecimentos mais uma vez não foram acolhidos, limitando-se a Unidade Técnica a utilizar os mesmos argumentos das instruções anteriores, o que corrobora, inevitavelmente, para a indevida desaprovação de suas contas, juntamente com a imputação desarrazoada de condutas irregulares que sequer praticou. 
72. Assim, a clara evidência da não verificação das razões apresentadas pelo recorrente por parte da Unidade Técnica e Ministério Públicos de Contas, por si, já configura cerceamento de defesa, principalmente quando se observa tal omissão pela ótica do Princípio da Verdade Material, a qual prima que este Tribunal analise todos os elementos constantes dos autos, incluindo-se nestes, o Recurso de Reconsideração, para que se possa formular um entendimento fundamentadamente inequívoco quanto às sanções a serem imputadas. 
73. Dessa maneira, o princípio da verdade material a que está sujeito, impede que esta Corte simplesmente despreze as defesas e com ou sem documentações comprobatórias que deles faz parte e, menos ainda, deixe de ver o que nos autos se encontra, considerando-se para tal, inclusive, o lapso temporal e dificuldades relatadas pelo responsável para a reunião de provas documentais, de modo que, se a prova existir, ele poderá desconsiderá-la, porém justificando a razão da desconsideração, demonstrando, portanto, ter conhecimento de sua existência nos autos. 
74. Assim, convém salientar, ainda, que o Sr. Fernando Leão sempre cumpriu devidamente suas obrigações e agiu de modo regular e adequado, nos parâmetros da legalidade, eficiência e demais princípios administrativos, não podendo, portanto, ser arbitrariamente punido por tal, principalmente quando não foram demonstrados pela análise técnica os indícios e argumentos que respaldassem a imputação de gestão ilegítima ou antieconômica em sua atuação, não podendo o recorrente, portanto, ter suas contas julgadas como irregulares (art. 16, III, c, da LOTCU) . 
75. Diante de todo o exposto, requer, com base no princípio da busca pela verdade material e, ainda, com fulcro nos princípios constitucionais da ampla defesa e do contraditório, sejam reanalisadas as razões da peça recursal interposta, bem como toda a documentação que a acompanha, por esta Corte de Contas, e, ainda, que haja o devido acolhimento dos efeitos modificativos requeridos na presente peça, para fins de enfrentamento e manifestação da questão elencada acima, com vistas a aclarar a fundamentação que motivou o Acórdão 5466/2020-TCU-Primeira Câmara, como medida lidima de justiça em busca de um julgamento razoável, proporcional e justo, considerando, por fim, como REGULARES OU REGULARES COM RESSALVA, as Contas do Sr. Fernando Antônio de Oliveira Leão, bem como afastando qualquer débito ou multa a este imputada, consoante já frisado alhures.
V) DA POSSIBILIDADE DE CONCESSÃO DE EFEITO MODIFICATIVO AOS EMBARGOS DE DECLARAÇÃO.
76. A regra geral, que se conduz na esteira da doutrina clássica, é a de que não se admite que os declaratórios possuam caráter modificativo do julgado, haja vista que somente visam a explicitar, esclarecer ou aclarar a decisão embargada. Tal regra era aplicada de forma imperativa e levava à limitação do instituto, não condizendo com os rumos que vêm sendo delineados pela mais recente processualística.
77. Hodiernamente, principalmente pela influência dos expoentes em doutrina, mas também pela conscientização dos magistrados, os quais estão a fincar a jurisprudência dominante, está ganhando corpo à busca da plena efetividade do processo, através da sua instrumentalidade, a fim de que os cidadãos tenham a satisfação da sua necessidade na demanda, ou seja, tenham efetivamente o pronunciamento estatal sobre a lide posta em juízo, da melhor maneira possível e, no menor espaço de tempo. 
78. Assim, atualmente, equivocado é o entendimento de que os embargos de declaração prestam-se tão somente à declaração ou interpretação da decisão, de forma que o dispositivo desta, por via daqueles, ser alterado ou rejeitado. 
79. De fato, há possibilidade de os embargos de declaração serem recebidos em seu efeito infringente, ou mesmo modificativo, tal como deve ocorrer no caso sob análise. 
80. Outrora, entendia-se que só seria lícito ao julgador declarar a sentença já proferida, não podendo, em ponto algum, modificá-la. Todavia, tal raciocínio aplica-se apenas à operação de afastamento do vício de obscuridade, na qual a tarefa do julgador, quando provocado, restringe-se em esclarecer os aspectos obscuros e ambíguos, sanar os erros de concordância, viabilizando a compreensão do decisum prolatado. 
81. Por outro lado, verificando-se a presença dos vícios de contradição, obscuridade e omissão, como se observa no caso em liça, deverá o julgador, muitas das vezes, reabrir o julgamento. 
82. Na tentativa de harmonizar eventuais proposições contrastantes, poderá o julgador vir a optar pela exclusão daquela que lhe parecer inadequada, ou mesmo afastar as duas ou mais proposições contraditórias, agregando à decisão uma nova proposição. Em ambos os casos, há possibilidade de ocorrer uma inovação que importará, sem sombra de dúvidas, em modificação da decisão. 
83. Denunciada e afastada a omissão, necessariamente o julgamento será reaberto, a fim de que o julgador esclareça a contradição existente, aplicando o melhor direito à espécie e afastando, de pronto, a contradição.
84. E outro não poderia ser o entendimento, haja vista que o próprio Código de Processo Civil, em seu art. 463, inciso II, a possibilidade de o julgador "alterar" a decisão meritória por intermédio dos embargos de declaração, o que sufraga a tese ora sustentada, eis que o vocábulo "alterar" nada mais quer dizer do que mudar, modificar, transformar. 
85. Tanto é assim que em julgamento proferido pelo Supremo Tribunal Federal, nos autos do Recurso Extraordinário nº 59.040, in RTJ 40/44, ficou assentado que, verbis:
 (...) 
86. A análise do decisum acima transcrito demonstra-nos que os julgadores acolhem a interpretação mais moderna do instituto em análise, aliada à inexistência de acanhamento em reconhecer eventuais equívocos presentes em seus decisórios, imprimindo, se necessário, a força modificativa ou infringente aos embargos declaratórios. Destarte, outro não pode ser o entendimento, senão o de que os presentes embargos devem ser acolhidos em todos os seus termos. 
VI) DA CONCLUSÃO E DOS PEDIDOS.
87. À luz do exposto, roga o ora embargante, o Sr. Fernando Antônio de Oliveira Leão, pela total procedência dos presentes Embargos de Declaração, saneando as CONTRADIÇÕES, OBSCURIDADES E OMISSÕES apontadas na fundamentação que ensejou o Acórdão 5466/2020-TCU-Primeira Câmara, de modo a: 
a) Conhecer e dar provimento aos presentes Embargos de Declaração, pela confluência de seus pressupostos processuais, vez que fora plenamente demonstrado o atendimento a todos os requisitos prescritos na legislação pátria atinente à matéria, atribuindo-lhe o devido efeito suspensivo até o julgamento do mesmo, bem como concedendo-lhe o necessário efeito modificativo, pelos motivos já esposados alhures; 
b) Adotar em relação à Embargante posicionamento quanto à declaração de prescrição quinquenal e decenal na presente TCE em relação ao débito em tablado, sanando-se as contradições e obscuridades nesse tocante e determinando-se o arquivamento do feito, conforme as razões expostas alhures; 
c) Posicionar-se acerca da necessidade de aprovação, ou aprovação com ressalvas, das contas do embargante por obediência ao disposto no art. 16, II, da Lei n. 8.443/92 (Lei Orgânica do TCU) , pedido formulado no Recurso de Reconsideração interposto pelo ora embargante, mas que não fora devidamente analisado por esta Colenda Corte de Contas;
É o relatório.

Andrei Barbosa de Aguiar (OAB/CE 19.250) e outros.

Não atuou.

EMBARGOS DE DECLARAÇÃO EM RECURSO DE RECONSIDERAÇÃO. CONHECIMENTO. REJEIÇÃO. CIÊNCIA.

TOMADA DE CONTAS ESPECIAL (TCE)

não atuou.

Em exame, embargos de declaração opostos por Fernando Antônio de Oliveira Leão, ex-diretor administrativo e financeiro do Conselho Regional de Administração do Ceará (CRA/CE) , em face do Acórdão 5466/2020-TCU-Primeira Câmara, que conheceu do recurso de reconsideração interposto pelo ora embargante para, no mérito, rejeitá-lo, in verbis:
9.1. conhecer do recurso de reconsideração, por atender aos requisitos de admissão dispostos nos arts. 32, inciso I, e 33 da Lei 8.443/1992, para, no mérito, dar provimento parcial ao recurso interposto por Fernando Antônio de Oliveira Leão, a fim de alterar os termos dos itens 9.2 e 9.3 do Acórdão 15693/2018-TCU-Primeira Câmara, passando a constar:
9.2. julgar, com fundamento nos arts. 1º, inciso I, 16, inciso III, alínea "c", 19 e 23, inciso III, da Lei 8.443, de 16 de julho de 1992, irregulares as contas de Fernando Antônio de Oliveira Leão e Reginaldo Silva de Oliveira, condenando-os ao pagamento das quantias abaixo especificadas, fixando-lhes o prazo de quinze dias, a contar da notificação, para que seja comprovado, perante o tribunal (art. 214, inciso III, alínea "a", do Regimento Interno) , o recolhimento da dívida aos cofres do Conselho Regional de Administração no Estado do Ceará, atualizada monetariamente e acrescida dos juros de mora calculados a partir das datas de ocorrência indicadas até a data do efetivo recolhimento, na forma prevista na legislação em vigor;
 (...) 
9.3. aplicar a Fernando Antônio de Oliveira Leão e a Reginaldo Silva de Oliveira, com fundamento nos arts. 1º, inciso IX, 19 e 57 da Lei 8.443/1992, multa individual no valor de R$ 9.000,00 (nove mil reais) , fixando-lhes o prazo de quinze dias, a contar da notificação, para comprovar, perante o Tribunal, nos termos do art. 214, inciso III, alínea "a", do RI/TCU, o recolhimento das referidas quantias ao Tesouro Nacional, atualizadas monetariamente desde a data do presente acórdão até a do efetivo recolhimento, se forem pagas após o vencimento, na forma da legislação em vigor;
9.2. manter inalterados os demais itens do Acórdão 15693/2018-TCU-Primeira Câmara;
Nesta oportunidade, o embargante alega existir obscuridade, omissão e contradição no Acórdão 5466/2020-TCU-Primeira Câmara, haja vista os seguintes aspectos, em síntese (peça 74) :
a) obscuridade e contradição quanto à ocorrência de prescrição quinquenal da pretensão de ressarcimento ao erário, tendo em vista o entendimento do Supremo Tribunal Federal proferido em sede de Recurso Extraordinário 636.886, com repercussão geral, haja vista:
a.1) o transcurso de mais de 5 (cinco) anos entre a data da ocorrência do primeiro débito, realizado em 02/01/2008 e a entrega do ofício de citação enviado por esta Corte de Contas ao Sr. Fernando Leão, recebido pelo mesmo em 06/07/2018;
a.2) a citação do Sr. Fernando Leão feita 10 anos depois da prática do primeiro ato reputado como ilícito (02/01/2008) , além de subjugar o princípio da segurança jurídica, ofende o princípio da ampla defesa, pois, inegavelmente, seu direito de defesa restará limitado, devido à maior dificuldade de produção de prova documental;
a.3) a ocorrência de prescrição decenal ao caso em tela, com base no disposto no art. 6º, inciso II, da Instrução Normativa 71/2012 - TCU, haja vista que transcorrera mais de 10 anos entre a data de ocorrência do provável dano, realizados entre os dia 02/01/2008 e 04/07/2008, e a entrega do ofício de citação 1.244/2018-TCU-Secex/CE, recebido o citado Ofício no dia 06/07/2018 (AR acostado à peça 21) , de modo que os débitos anteriores ao dia 6 de julho de 2018 foram todos alcançados pela prescrição decenal;
b) omissão quanto ao cerceamento de defesa, tendo em vista:
b.1) a desconsideração do lapso temporal de mais de dez anos entre a ocorrência do suposto dano até a ciência do responsável para apresentação de alegações de defesa junto à Corte de Contas, que impediram a reunião de documentação comprobatória;
b.2) o princípio da irretroatividade previsto no art. 5º, inciso XXXVI, da Carta Magna de 1988, e no art. 6º, da Lei de Introdução às Normas do Direito Brasileiro (LINDB) , em que a lei é feita para valer para o futuro, ou seja, a norma não poderá retroagir, com vistas a assegurar a segurança e a certeza jurídica, pois, ao tempo da ocorrência das supostas irregularidades apontadas na presente TCE o CRA não prestava contas de sua gestão ao TCU e, portanto, não devia obediência às normas e sanções por este Tribunal;
b.3) as argumentações apresentados pelo recorrente e os documentos já constantes nos autos não foram consideradas devidamente, caso a caso, pela Unidade Técnica e pelo Ministério Público de Contas, limitando-se a apenas ratificarem seus posicionamentos apostos em seus exames técnicos anteriores (peças 12 e 28) , principalmente quando se observa tal omissão pela ótica do Princípio da Verdade Material, a qual prima que este Tribunal analise todos os elementos constantes dos autos, incluindo-se nestes, o Recurso de Reconsideração, para que se possa formular um entendimento fundamentadamente inequívoco quanto às sanções a serem imputadas;
c) omissão quanto ao erro material no subitem 9.2 do Acórdão 5466/2020-TCU-Primeira Câmara, em vista da ausência de termo caracterizador da solidariedade do débito, cabendo retificar o decisum.
Em preliminar, os presentes embargos devem ser conhecidos, ante o preenchimento dos requisitos de admissibilidade previstos no art. 34, § 1º, da Lei 8.443/1992 e a invocação dos vícios de obscuridade, contradição e omissão, pressupostos específicos para a espécie.
Passo a analisar o mérito dos embargos.
A alegação do embargante de ocorrência de prescrição quinquenal da pretensão de ressarcimento ao erário foi abordada e afastada nos termos dos itens 12 a 14 do voto condutor do Acórdão 5466/2020-TCU-Primeira Câmara (peça 62) .
A afirmação do ora embargante de ocorrência de prescrição decenal quanto à instauração desta TCE (art. 6º, inciso II, da Instrução Normativa-TCU 71/2012) foi afastada nos termos do item 15 do voto condutor do Acórdão 5466/2020-TCU-Primeira Câmara (peça 62) . Naquela oportunidade, registrei, ainda, que a "presente TCE foi instaurada em cumprimento ao item 9.5 do Acórdão 2542/2015-TCU-Plenário, e atendeu perfeitamente a todos os requisitos de existência da relação jurídico-processual, estipulados no art. 8º da Lei 8.443/1992, c/c o art. 197 do Regimento Interno/TCU".
O argumento do embargante de prejuízo princípio da ampla defesa e da segurança jurídica em virtude de a citação do Sr. Fernando Leão ter sido feita 10 anos depois da prática do primeiro ato reputado como ilícito (2/1/2008) ou do transcurso de mais de 5 (cinco) anos entre a data da ocorrência do primeiro débito (2/1/2008) e a entrega do ofício de citação foi analisado e afastado nos termos do item 16 do voto condutor do Acórdão 5466/2020-TCU-Primeira Câmara (peça 62) , à luz da jurisprudência deste TCU mencionada naquela assentada.
Quanto ao recente entendimento do Supremo Tribunal Federal (STF) proferido em sede de Recurso Extraordinário 636.886, alegado pelo embargante de que caracterizaria a prescrição quinquenal da pretensão de ressarcimento ao erário apontado nesta TCE, cumpre registrar que esse argumento não foi trazido em sede do recurso de reconsideração (peça 46) , recebido em 2/4/2019. Ou seja, trata-se de fato novo ocorrido pós recurso de reconsideração e que dessa forma não revela obscuridade ou omissão na deliberação proferida. Ademais, a análise de novos argumentos de defesa não se coaduna com as vias estreitas dos embargos declaratórios.  
Portanto, não restam constatados os vícios alegados de obscuridade e contradição invocados pelo embargante.
Tampouco houve a omissão alegada quanto ao cerceamento de defesa em razão do lapso temporal de mais de dez anos entre a ocorrência do suposto dano até a ciência do responsável para apresentação de alegações de defesa, que teriam impedido a reunião de documentação comprobatória. Esse ponto foi apreciado e afastado nos termos do item 16 do voto condutor do Acórdão 5466/2020-TCU-Primeira Câmara (peça 62) , à luz da jurisprudência deste TCU.
Também não houve omissão no acórdão embargado pelo fato de o Conselho Regional de Administração do Ceará (CRA/CE) não prestar contas de sua gestão ao TCU, à época da gestão do Sr. Fernando Antônio de Oliveira Leão, como diretor administrativo e financeiro do CRA/CE, o que afastaria o dever de o Conselho seguir a jurisprudência do TCU, bem como se sujeitar a sanções deste Tribunal. No presente caso, conforme registrei no voto condutor do acórdão embargado, esta tomada de contas especial (TCE) foi instaurada pelo Conselho Federal de Administração (CFA) , em atendimento à determinação constante do item 9.5 do Acórdão 2542/2015-TCU-Plenário (TC Processo 035.297/2012-3) , no qual foi apreciada representação formulada pelo CFA. 
Quanto ao erro material alegado pelo embargante, de fato, não constou o termo caracterizador da solidariedade do débito, cabendo a retificação do decisum. Desta forma, impõe-se dar provimento parcial aos embargos ora em apreciação, de forma a incluir expressamente no decisum a solidariedade quanto ao débito apurado nestes autos.
Diante do exposto, VOTO pela adoção da minuta de acórdão que ora trago ao exame deste colegiado.
TCU, Sala das Sessões Ministro Luciano Brandão Alves de Souza, em 30 de junho de 2020.
Ministro VITAL DO RÊGO 
Relator